【裁判字號】    99,訴,700
【裁判日期】    991209
【裁判案由】    營利事業所得稅
【裁判全文】
臺北高等行政法院判決
                                  99年度訴字第700號
                                  99年11月25日辯論終結
原      告  環亞股份有限公司
代  表  人  荊皋
被      告  財政部臺北市國稅局
代  表  人  凌忠嫄（局長）住同上
訴訟代理人  鄧蓓蒂
上列當事人間營利事業所得稅事件，原告不服財政部中華民國99
年2 月1 日台財訴字第09800582960 號（案號：第09803631號）
訴願決定，提起行政訴訟，本院判決如下：
    主  文
訴願決定、原處分（含復查決定）均撤銷。
訴訟費用由被告負擔。
    事實及理由
壹、程序事項：
    本件原告經合法通知，無正當理由未於言詞辯論期日到場，
    查無行政訴訟法第218 條準用民事訴訟法第386 條所列各款
    情事，爰依行政訴訟法第218 條準用民事訴訟法第385 條之
    規定，准原告聲請，由其一造辯論而為判決。
貳、事實概要：
    緣原告民國（下同）95年度營利事業所得稅結算申報，原列
    報其他收入新臺幣（下同）27,634,540元，經被告將逾2 年
    之應付費用99,289,105元及應付利息238,511,780 元，轉列
    其他收入，核定其他收入365,435,425 元，併同其他調整，
    核定全年課稅所得額434,257,284 元，補徵應納稅額108,55
    4,288 元。原告不服，申經復查結果，未獲變更，提起訴願
    ，經遭駁回，遂向本院提起行政訴訟。
參、本件原告主張：
一、司法院釋字第657 號解釋：「所得稅法施行細則第82條第3
    項規定：『營利事業帳載應付未付之費用或損失，逾2 年而
    尚未給付者，應轉列其他收入科目，俟實際給付時，再以營
    業外支出列帳。』營利事業所得稅查核準則第108 條之1 規
    定：『營利事業機構帳載應付未付之費用或損失，逾2 年而
    尚未給付者，應轉列『其他收入』科目，俟實際給付時再以
    營業外支出列帳。』上開規定關於營利事業應將帳載逾2 年
    仍未給付之應付費用轉列其他收入，非但增加營利事業當年
    度之所得及應納稅額，且可能帶來一時不能克服之財務困難
    ，影響該企業之經營，顯非執行法律之細節性或技術性事項
    ；況以行政命令增加2 年之期間限制，就利息而言，與民法
    關於消滅時效之規定亦有不符。雖上開法規分別經52年1 月
    29日修正公布之所得稅法第121 條，及所得稅法第80條第5
    項之授權，惟該等規定僅賦予主管機關訂定施行細則及查核
    準則之依據，均未明確授權財政部發布命令，將營利事業應
    付未付之費用逕行轉列為其他收入，致增加營利事業法律所
    無之租稅義務（本院釋字第650 號解釋參照），已逾越所得
    稅法之授權，違反憲法第19條租稅法律主義，應自本解釋公
    布之日起至遲於1 年內失其效力。」
二、被告以原告95年申報應付費用科目餘額中逾2 年未付之應付
    費用及應付利息計337,800,885 元應轉則其他收入，顯屬違
    憲，原核顯有不當等情。並聲明求為判決：訴願決定、復查
    決定及原處分均撤銷。
肆、被告則以：
一、按「會計基礎，凡屬公司組織者，應採用權責發生制。」、
    「營利事業所得之計算，以其本年度收入總額減除各項成本
    費用、損失及稅捐後之純益額為所得額。……」為所得稅法
    第22條第1 項前段、第24條第1 項所明定。次按「營利事業
    帳載應付未付之費用或損失，逾2 年而尚未給付者，應轉列
    其他收入科目，俟實際給付時，再以營業外支出列帳。」為
    所得稅法施行細則第82條第3 項所規定。
二、原告主張依司法院釋字第657 號解釋，原核定違反憲法第19
    條租稅法律主義，係「違憲」之行為云云，申請復查。經被
    告復查決定略以：「申請人主張原核定將逾2 年未給付之應
    付費用及應付利息逕自轉列其他收入係『違憲』乙節，查司
    法院釋字第657 號解釋係於98年4 月3 日公布，並指明所得
    稅法施行細則第82條第3 項規定自該解釋公布之日起至遲1
    年內失效，顯示該規定迄目前為止仍屬有效」，被告原核定
    並無不合，駁回其復查之申請。原告不服，提起訴願，經駁
    回在案。
三、所得稅法第24條第1 項規定，營利事業所得之計算，以其本
    年度收入總額減除各項成本費用、損失及稅捐後之純益額為
    所得額，明示收入與成本費用相配合之原則，以達核實、公
    平課稅之目的。同法第22條第1 項規定公司組織之會計基礎
    應採權責發生制而不採現金收付制，無非在於合理調整公司
    組織之每一年度收入與成本費用，使符合配合原則，並使其
    盈虧之計算臻於正確，能達核實課稅、公平課稅之目的。從
    而，若有不能合理分配公司組織之損益負擔時，即不符合採
    權責發生制之規定，應予調整使其合理。所得稅法第49條第
    5 項第2 款及第6 項規定，應收帳款、應收票據及各項欠款
    債權有逾2 年，經催收後，未經收取本金或利息者，得視為
    實際發生呆帳損失；前項債權於列入損失後收回者，應就其
    收回之數額，列為收回年度之收益，即此之故。同法施行細
    則第82條第3 項及營利事業所得稅查核準則第108 條之1 規
    定，有關營利事業帳載應付未付之費用或損失，逾2 年而尚
    未給付者，應轉列其他收入科目，其未給付之原因如何，要
    非所問，俟實際給付時，再以營業外支出列帳，係因應付費
    用或損失逾2 年猶未給付，已非常態，任之存在，不能合理
    分配損益負擔，難符課稅正確之要求，予以調整，為執行課
    稅所必要，與前揭所得稅法第49條規定相配合，符合同法第
    24條規定意旨，亦無違同法第22條規定之精神。原告屬於93
    年度以前之應付費用99,289,105元及應付利息238,511,780
    元，截至95年底尚未給付，有簽證會計師97年11月19日補充
    說明書附案可稽，亦為原告所不爭，被告依所得稅法施行細
    則第82條第3 項規定，轉列其他收入337,800,885 元，依法
    核無不合。
四、司法院釋字第657 號解釋雖載：「所得稅法施行細則第82條
    第3 項規定：『營利事業帳載應付未付之費用或損失，逾2
    年而尚未給付者，應轉列其他收入科目，俟實際給付時，再
    以營業外支出列帳。』營利事業所得稅查核準則第108 條之
    1 規定：『營利事業機構帳載應付未付之費用或損失，逾2
    年而尚未給付者，應轉列『其他收入』科目，俟實際給付時
    再以營業外支出列帳。』上開規定關於營利事業應將帳載逾
    2 年仍未給付之應付費用轉列其他收入，增加營利事業當年
    度之所得及應納稅額，顯非執行法律之細節性或技術性事項
    ，且逾越所得稅法之授權，違反憲法第19條租稅法律主義，
    應自本解釋公布之日起至遲於1 年內失其效力。」該解釋以
    上開法條應於1 年內失其效力，顯係考量宣告立即失效，將
    對國家整體租稅債權及租稅公平之維護，產生重大不利影響
    ，租稅法律之安定性亦將遭受莫大戕害，乃擇採「定期失效
    」之法律效果，以維護法律之安定性。本件系爭課稅處分於
    98年4 月23日作成時，該號解釋雖已於98年4 月3 日發布，
    惟司法院釋字第657 號解釋既已明定，應自該解釋公布之日
    即98年4 月3 日起，至遲於1 年內失其效力，是其所指違憲
    之所得稅法施行細則第82條第3 項及營利事業所得稅查核準
    則第108 條之1 規定，於該解釋所定期限屆滿前仍屬有效，
    並非立即失效，系爭課稅處分依法仍屬有效，不因該號解釋
    於98年4 月3 日發布而失效。原告主張依司法院釋字第657
    號解釋，被告以原告95年申報應付費用科目餘額中逾2 年未
    付之應付費用及應付利息計337,800,885 元應轉列其他收入
    ，顯屬違憲云云，亦有誤解，尚難憑採。原處分並無違誤等
    語，資為抗辯。並聲明求為判決駁回原告之訴。
伍、本院之判斷：
一、按所得稅法施行細則第82條第3項規定：「營利事業帳載應
    付未付之費用或損失，逾2年而尚未給付者，應轉列其他收
    入科目，俟實際給付時，再以營業外支出列帳。」營利事業
    所得稅查核準則第108條之1規定 (按已於98年9月14日經財
    政部發布修正刪除)：「營利事業機構帳載應付未付之費用
    或損失，逾2年而尚未給付者，應轉列『其他收入』科目，
    俟實際給付時再以營業外支出列帳。」上開規定關於營利事
    業應將帳載逾2年仍未給付之應付費用轉列其他收入，增加
    營利事業當年度之所得及應納稅額，顯非執行法律之細節性
    或技術性事項，且逾越所得稅法之授權，違反憲法第19條租
    稅法律主義，業經司法院於98年4 月3 日作成釋字第657 號
    解釋在案，並宣示自該解釋公布之日起至遲於一年內失其效
    力。而營利事業所得稅查核準則第108 條之1 規定，已於98
    年9 月14日經財政部發布修正刪除，所得稅法施行細則第82
    條第3 項規定雖尚未經修正或刪除，但依上開解釋意旨，亦
    自99年4 月3 日起失其效力。
二、又「原判決援引所得稅法施行細則第82條第3 項及行為時營
    利事業所得稅查核準則第108 條之1 所規定，並認所得稅法
    施行細則第82條第3 項規定‧‧符合同法第24條規定之旨意
    ，且無違同法第22條規定之精神，自得加予適用。行為時營
    利事業所得稅查核準則‧‧並未逾越所得稅法等相關之規定
    ，亦未加重人民稅賦等等，據此而維持原處分及訴願決定，
    經核與司法院釋字第657 號解釋意旨不符部分，難謂妥適。
    ‧‧從而本件被上訴人未及依司法院釋字第657 號解釋意旨
    適用法規，原判決亦未糾正，自有適用法規不當之違法，上
    訴意旨求為廢棄，雖未以此指摘，然此為本院應依職權調查
    之事項，仍應認上訴為有理由，爰將原判決廢棄，並撤銷訴
    願決定及原處分( 復查決定) 不利上訴人部分，由被上訴人
    依司法院釋字第657 號解釋意旨另為適法之處分。」，最高
    行政法院99年度判字第1135號判決亦可資參照。
三、本件原處分援引行為時所得稅法施行細則第82條第3 項及行
    為時營利事業所得稅查核準則第108 條之1 所規定，經被告
    將逾2 年之應付費用99,289,105元及應付利息238,511,780
    元，轉列其他收入，核定其他收入365,435,425 元，併同其
    他調整，核定全年課稅所得額434,257,284 元，補徵應納稅
    額108,55 4,288元，其所援引行為時所得稅法施行細則第82
    條第3 項及行為時營利事業所得稅查核準則第108 條之1規
    定部分，與司法院釋字第657 號解釋意旨不符，難謂合法，
    應予撤銷。
四、被告雖主張原處分98年4月23日作成時，司法院釋字第657號
    解釋雖已於98年4 月3 日發布，惟該號解釋已明定自該解釋
    公布之日起，至遲於1 年內失其效力，是其所指違憲之所得
    稅法施行細則第82條第3 項及營利事業所得稅查核準則第
    108 條之1 規定，於處分時「仍屬有效」，系爭課稅處分自
    不因該號解釋於98年4 月3 日發布而違法云云，惟按司法院
    釋字第657 號解釋所以定「一年內失效」之落日條款，其目
    的顯然是要求主管機關「於一年內就已認定違憲之法規為通
    盤檢討，妥為規範，屆期未完成修法者，系爭規定失其效力
    」，若未來修法能無縫銜接，或可對已處分案件之合法性有
    所彌補，而非讓行政機關假「一年內仍暫時有效」之名，繼
    續依據該「實質違憲」之法規再為處分。本件司法院釋字第
    657 號解釋（98年4 月3 日發布）已闡明「所得稅法施行細
    則第82條第3 項、營利事業所得稅查核準則第108 條之1 規
    定違反憲法第19條租稅法律主義」，原處分於作成（98年4
    月23日）時，尚未能預測未來該法規是否將為修正，其明知
    「於前揭法規未修正前，依據該暫時有效法規所作成之原處
    分，將實質違反憲法第19條租稅法律主義之精神」，仍不顧
    而為之，顯違反誠實信用原則，自有違誤，被告主張尚不足
    採。
五、從而，原處分（含復查決定）非無違誤，訴願決定未予糾正
    ，亦有不合，原告訴請撤銷，為有理由，應予准許。
六、兩造其餘攻擊防禦方法均與本件判決結果不生影響，故不逐
    一論述，併此敘明。
據上論結，本件原告之訴為有理由，爰依行政訴訟法第98條第1
項前段、第218 條，民事訴訟法第385 條第1 項前段，判決如主
文。
中    華    民    國    99    年    12    月    9     日
                    臺北高等行政法院第七庭
                              審判長法  官  帥嘉寶
                                    法  官  林惠瑜
                                    法  官  畢乃俊
上為正本係照原本作成。
如不服本判決，應於送達後20日內，向本院提出上訴狀並表明上
訴理由，如於本判決宣示後送達前提起上訴者，應於判決送達後
20日內補提上訴理由書（須按他造人數附繕本）。
中    華    民    國    99    年    12    月    9     日
                                    書記官  陳圓圓

司法院資訊處製作；財團法人民間司法改革基金會備份。
